【裁判字號】    99,訴更(一),1
【裁判日期】    991221
【裁判案由】    損害賠償
【裁判全文】
臺灣高等法院臺南分院民事判決  99年度訴更(一)字第1號
原      告  泰旺昇實業股份有限公司
法定代理人  林吉本
訴訟代理人  黃正彥律師
            黃雅萍律師
被      告  陳訓吉
            廖素惠
            蔡心瑜原名蔡金蘭.
            陳宏義原名陳訓義.
共      同
訴訟代理人  黃文力律師
上列當事人間請求損害賠償事件，被告對於中華民國99年3月9日
本院判決（98年度訴字第5號）提起上訴，經最高法院發回更審
，本院於99年12月7日言詞辯論終結，判決如下：
    主      文
原告之訴及假執行之聲請均駁回。
訴訟費用（含發回前第三審訴訟費用）由原告負擔。
    事實及理由
一、原告主張：緣訴外人高昌鐵企業股份有限公司（下稱高昌鐵
    公司）於民國（下同）84年間陸續向伊借款周轉，經結算共
    新台幣（下同）3,500萬元，乃於同年5月29日，由高昌鐵公
    司、其法定代理人陳阿屘、林永和（陳阿屘之夫）及被告陳
    訓吉、陳宏義（上二人為林永和之甥）共同簽發面額3,500
    萬元，到期日授權伊填載（經填載為85年2月29日）之本票
    一紙（下稱系爭本票），交付伊以擔保還款，嗣伊未獲還款
    ，遂於85年間，執該本票向台灣台中地方法院（下稱台中地
    院）聲請本票裁定強制執行，經該法院於85年3月8日以85年
    度票字第3105號裁定准予強制執行，伊於94年向陳宏義追討
    欠款未果，詎陳訓吉、陳宏義二人為避免其等對訴外人高明
    鐵企業股份有限公司（下稱高明鐵公司）之出資債權遭受強
    制執行，竟分別與其等配偶即被告廖素惠、蔡心瑜基於意圖
    損害伊債權之意思，於94年8月25日，將陳訓吉所有高明鐵
    公司股份303,200股（價值3,032,000元）無償移轉予其妻廖
    素惠，陳宏義則將其所有高明鐵公司股份264,400股（價值2
    ,644,000元）無償移轉予其妻蔡心瑜，並均於95年1月5日向
    經濟部中部辦公室聲請變更登記，爰依侵權行為損害賠償法
    律關係，求為判命陳訓吉、廖素惠連帶給付3,032,000元，
    陳宏義、蔡心瑜連帶給付2,644,000元，並均自起訴狀繕本
    送達翌日起加給法定遲延利息之判決。
二、被告則以：系爭本票之金額原屬空白，應依發票對帳當日欠
    款額3,542,640元填載，乃原告竟依85年2月29日累計之債額
    填寫為3,500萬元，已逾越授權範圍，自屬偽造，原告不得
    享有系爭本票權利。縱認系爭本票並非偽造，原告之票據請
    求權亦已罹於時效而消滅，伊之股權移轉，對原告未造成損
    害。縱有損害，被上訴人於95年1月5日即已查知股份轉讓事
    宜，並於同年5月18日提起刑事告訴，乃遲至97年10月21日
    始提起刑事附帶民事訴訟，顯已逾二年之消滅時效，伊自得
    拒絕賠償等語置辯。
三、下列事實為兩造所不爭，並經本院依職權調閱本院98年度上
    易字第400號刑事案件全卷、雲林地檢署96年度偵字第112號
    偵查案件全卷查明無訛，應堪信為真實：
  （一）被告陳訓吉與廖素惠、被告陳宏義與蔡心瑜分別為夫妻
        ，而被告陳訓吉、陳宏義則均為訴外人林永和、陳阿屘
        夫妻之外甥。又陳阿屘為高昌鐵公司之法定代理人，林
        吉本則為原告之法定代理人。
  （二）原告執有高昌鐵公司、林永和、陳阿屘與陳訓吉、陳宏
        義等人為發票人，面額為3,500萬元，到期日85年2月29
        日之本票，並於85年間，向台中地院聲請本票裁定強制
        執行，經該法院於85年3月8日裁定（85年度票字第3105
        號）准予強制執行。
  （三）被告陳訓吉於94年8月25日，將其名下之高明鐵公司303
        ,200股之股票股份，無償移轉予被告廖素惠，被告陳宏
        義於同日亦將其所有之高明鐵公司264,400股之股票股
        份，無償移轉予被告蔡心瑜，並於95年1月5日向經濟部
        中部辦公室辦理聲請變更登記。
  （四）被告等四人間上開移轉高明鐵公司股票股份之行為，經
        雲林地檢署檢察官偵查後提起公訴，並經雲林地院（97
        年度易字第721號）及本院刑事庭（98年度上易字第400
        號），以渠等犯毀損債權罪，分別判處被告等罪刑確定
        。
  （五）原告對於被告陳宏義、陳訓吉之系爭本票債權3,500萬
        元，其請求權已罹於時效而消滅（見雲林地院95年度重
        訴字第2號民事判決）。
  （六）原告曾於95年1月5日向經濟部中部辦公室申領高明鐵企
        業公司變更股東名義登記，於95年5月18日向檢察署對
        陳訓吉、廖素惠、陳宏義與蔡心瑜四人，提出毀損債權
        的告訴，檢察官於97年8月18日起訴，原告於97年10月2
        1日向雲林地院提起刑事附帶民事訴訟，98年6月25日再
        向本院刑事庭提起附帶民事訴訟，並向雲林地院撤回刑
        事附帶民事訴訟。
四、茲原告主張：被告陳訓吉、陳宏義基於意圖損害伊債權之意
    思，將其所有高明鐵公司股份無償移轉予被告廖素惠、蔡心
    瑜，毀損原告之債權，應負損害賠償責任等情，既為被告所
    否認，並以前揭情詞置辯，則本件首應審究：原告本件侵權
    行為損害賠償請求，是否已罹於時效？經查：
  （一）按因侵權行為所生之損害賠償請求權，自請求權人知有
        損害及賠償義務人時起，二年間不行使而消滅，民法第
        197條第1項前段定有明文。又關於侵權行為損害賠償請
        求權之消滅時效，應以請求權人實際知悉損害及賠償義
        務人時起算，非以知悉賠償義務人因侵權行為所構成之
        犯罪行為經檢察官起訴，或法院判決有罪為準（最高法
        院72年台上字第738號判例參照）。
  （二）依據兩造不爭執事項(六)，原告既曾於95年1月5日向經濟
        部中部辦公室申領高明鐵企業公司變更股東名義登記，
        因而得知本件被告毀損債權犯行，並於95年5月18日向
        雲林地檢署對被告四人提出毀損債權告訴，堪認原告縱
        使確因本件毀損債權犯行而受有損害，其至遲於95年5
        月18日提出刑事告訴時，應已實際知悉損害及賠償義務
        人，否則，豈有可能對被告提出毀損債權之刑事告訴？
        原告主張：伊於95年5月18日向雲林地檢署對被告四人
        提出毀損債權告訴時，仍不確知被告上開行為構成侵權
        行為，於檢察官對被告提起公訴時，始確知被告上開行
        為構成侵權行為云云，顯與事理不符，要無可採。準此
        ，本件原告之侵權行為損害賠償請求權時效應自95年5
        月19日起算，至97年5月18日即已屆滿。乃原告遲至97
        年10月21日始向雲林地院提起刑事附帶民事訴訟，復於
        98年6月25日再向本院刑事庭提起本件附帶民事訴訟，
        請求被告賠償損害，並向雲林地院撤回上開刑事附帶民
        事訴訟，依上說明，其損害賠償請求，顯已罹於2年之
        時效期間。被告抗辯本件損害賠償請求已罹於時效，拒
        絕給付，應屬可採。
五、綜上，被告抗辯本件損害賠償請求已罹於時效一節，應屬可
    採，則原告本於侵權行為法律關係，請求被告陳訓吉、廖素
    惠連帶給付3,032,000元，被告陳宏義、蔡心瑜連帶給付2,6
    44,000元，並均自起訴狀繕本送達翌日起至清償日止，按年
    息5%計算之利息，為無理由，應予駁回，其假執行之聲請，
    亦失所附麗，應併駁回。
六、本件事證已臻明確，兩造其餘主張及攻擊或防禦方法並所提
    舉證資料，經本院斟酌後，認均不生影響本院所為上開論斷
    ，自無再予逐一審論之必要，併此敘明。
七、據上論結，本件原告之訴為無理由，依民事訴訟法第78條，
    判決如主文。
中    華    民    國    99    年    12    月    21    日
                  民事第四庭    審判長法  官    吳上康
                                      法  官    陳珍如
                                      法  官    王金龍
上為正本係照原本作成。
如不服本判決，應於收受送達後20日內向本院提出上訴書狀，其
未表明上訴理由者，應於提出上訴後20日內向本院補提理由書狀
（均須按他造當事人之人數附繕本）上訴時應提出委任律師或具
有律師資格之人之委任狀；委任有律師資格者，另應附具律師資
格證書及釋明委任人與受任人有民事訴訟法第466條之1第1項但
書或第2項（詳附註）所定關係之釋明文書影本。
中    華    民    國    99    年    12    月    22    日
                                      書記官    李梅菊
【附註】
民事訴訟法第466條之1：
(1)對於第二審判決上訴，上訴人應委任律師為訴訟代理人。但上
  訴人或其法定代理人具有律師資格者，不在此限。
(2)上訴人之配偶、三親等內之血親、二親等內之姻親，或上訴人
  為法人、中央或地方機關時，其所屬專任人員具有律師資格並
  經法院認為適當者，亦得為第三審訴訟代理人。
民事訴訟法第466條之2第1項：
上訴人無資力委任訴訟代理人者，得依訴訟救助之規定，聲請第
三審法院為之選任律師為其訴訟代理人。

司法院資訊處製作；財團法人民間司法改革基金會備份。
